臺灣高等法院民事判決　　　　　　　　　　　　　九十二年度上易字第一一八五號
　　上　訴　人　乙○○
　　訴訟代理人　陳昭男
　　被 上 訴人　甲○○
　　訴訟代理人　郭纘勃
當事人間請求返還誤轉款額事件，上訴人對於中華民國九十二年七月四日臺灣士林地
方法院九十一年度訴字第一五二八號第一審判決提起上訴，本院於九十三年二月十日
言詞辯論終結，判決如下：
    主      文
上訴駁回。
第二審訴訟費用由上訴人負擔。
    事實及理由
一、被上訴人起訴主張：其於民國九十一年十一月八日在台新國際商業銀行（下稱台
    新銀行）三和分行前利用ＡＴＭ自動櫃員機進行轉帳時，因不慎誤按錯鍵而將新
    臺幣（下同）五十萬元誤轉至上訴人所有台新銀行三和分行新帳號０六九─一０
    ─一０二０六六─八─００號帳戶內，被上訴人於當日立即告知銀行人員，並請
    求上訴人歸還五十萬元，嗣上訴人一再拖延，無返還之意。為此依民法不當得利
    法律關係訴請上訴人給付被上訴人伍拾萬元及自民國九十一年十一月九日起至清
    償日止按週年利率百分之五計算之利息。並聲明：駁回上訴。
二、上訴人辯稱：兩造原為夫妻關係，上訴人並未積欠被上訴人任何款項，誤匯入五
    十萬元是被上訴人過失，非上訴人過失，上訴人帳戶內雖多了五十萬元，但無從
    證明係被上訴人匯入上訴人帳戶的，且被上訴人素行不良，該款項恐為不當收入
    ，以被上訴人帳戶洗錢，上訴人要求被上訴人應出具切結書，以免上訴人淪為被
    上訴人犯行之共犯，且被上訴人如何知悉上訴人帳戶，該款項原欲匯給何人，怎
    會發生如此嚴重錯誤，均有調查必要。又被上訴人未告知該款項來源，上訴人懷
    疑該款項恐應為上訴人之收入，被上訴人有必要解釋，另上訴人並未領取或動用
    該款項，不生不當得利問題。又被上訴人母子擅領上訴人名義會款迄未歸還，上
    訴人要求查明並予依法抵銷等語。並聲明：(一)原判決廢棄。(二)駁回被上訴人在第
    一審之訴。
三、被上訴人主張：其於前揭日期將五十萬元誤轉帳至上訴人所有台新銀行三和分行
    新帳號０六九─一０─一０二０六六─八─００號帳戶內之事實，業據提出台新
    銀行自動櫃員機交易明細表影本一張，並經原法院向台新銀行函查，業據台新銀
    行函覆：「本行三和分行帳戶０六九─一０─一０二０六六─八─００戶名乙○
    ○之帳戶內於九十一年十一月八日確有一筆新台幣五十萬元之ＡＴＭ轉帳，該筆
    款項是由本行三和分行帳號０六九─一０─一０一六六二─六─００、戶名：甲
    ○○轉入」，有該行九十二年五月二十八日函可證。故上訴人辯稱：上訴人帳戶
    內雖多了五十萬元，但無從證明係被上訴人匯入上訴人帳戶云云，並無可採。被
    上訴人之上開主張，應信為真實。
四、上訴人雖辯稱：被上訴人素行不良，該款項恐為不當收入，以上訴人帳戶洗錢，
    上訴人遂要求被上訴人應出具切結書，以免上訴人淪為被上訴人犯行之共犯，被
    上訴人既然拒絕出具切結書，上訴人並無返還該款之義務等語。惟查上訴人要求
    被上訴人應出具切結書明載該款係屬被上訴人「冒名領取後故意存入上訴人帳戶
    」，有切結書附卷可稽。被上訴人否認其有冒名領取後故意存入之事實，上訴人
    復未能舉證證明被上訴人有冒名領取及故意存入之事實，不能認為被上訴人有出
    具該切結書之義務。故上訴人辯稱：上訴人要求被上訴人應出具切結書，被上訴
    人拒絕出具切結書，上訴人並無返還該款之義務云云，亦無可採。
五、按無法律上之原因而受利益，致他人受損害者，應返還其利益，民法第一百七十
    九條定有明文。該款存入帳戶後，上訴人帳戶內因而增加五十萬元金額而受有利
    益，被上訴人則無法動用該筆款項而受有損害，且上訴人之受利益，並無法律上
    原因，依前揭規定，上訴人應返還其所受利益於受損人即被上訴人。故上訴人辯
    稱：其並未領取或動用該款項，不生不當得利問題云云，並無可採。是被上訴人
    本於不當得利之法律關係，訴請上訴人返還被上訴人五十萬元即屬正當，應予准
    許。本件被上訴人主張其於九十一年十一月八日當日即催告上訴人返還，而上訴
    人於原審答辯(一)狀中亦自認被上訴人於該日有電話告知上訴人之事實，依民法第
    二百二十九條第二項規定，上訴人自受催告時起負遲延責任。則被上訴人請求自
    九十一年十一月九日時起至清償日止按年息分之五計算之法定遲延利息，亦為有
    理由，應予准許。
六、關於抵銷抗辯：
  (一)按未於準備程序主張之事項，除該事項為法院應依職權調查或不甚延滯訴訟，或
    因不可歸責於當事人之事由不能於準備程序提出，或依其他情形顯失公平者外，
    於準備程序後行言詞辯論時，不得主張之，民事訴訟法第二百七十六條第一項定
    有明文。此項規定依民事訴訟法第四百六十三條規定於第二審程序亦有準用。
  (二)上訴人雖辯稱：被上訴人母子擅領上訴人名義會款迄未歸還，上訴人要求查明並
    予依法抵銷等語。惟查本院先後於九十二年十二月十八日、九十三年一月二十九
    日行準備程序，上訴人均未對被上訴人提出抵銷抗辯，遲至九十三年二月十日行
    言詞辯論時始提出抵銷抗辯。該抗辯事項原非本院應依職權調查之事項，且上訴
    人並未依同規定第二項釋明該抗辯事項不甚延滯訴訟，或有何因不可歸責於其本
    人之事由致不能於準備程序中提出。而上訴人主張之抵銷事實有關爭執可另案提
    起訴訟以資解決，對當事人而言，尚無顯失公平之情形。依上開規定，上訴人之
    抵銷抗辯應予駁回。
七、從而被上訴人本於不當得利之法律關係，請求上訴人給付被上訴人伍拾萬元及自
    民國九十一年十一月九日起至清償日止按週年利率百分之五計算之利息為有理由
    ，應予准許。是則原審判命上訴人如數給付，於法並無不合。上訴意旨指摘原判
    決不當，求予廢棄改判，為無理由，應予駁回。
八、本件事證已臻明確，兩造其餘主張與舉證，無一一論列之必要，併此敘明。
九、據上論結，本件上訴為無理由，依民事訴訟法第四百四十九條第一項、第七十八
    條，判決如主文。
中　　　華　　　民　　　國　　九十三　　年　　　二　　　月　　　十七　　日
　　　　　　　　　　　　　　  民事第六庭
　　　　　　　　　　　　　　　　　審判長　法　官　林　丁　寶
　　　　　　　　　　　　　　　　　　　　　法　官　陳  博  享
　　　　　　　　　　　　　　　　　　　　　法　官　高　鳳　仙
正本係照原本作成。
不得上訴。
中　　　華　　　民　　　國　　九十三　　年　　　二　　　月　　 十八 　　日
　　　　　　　　　　　　　　　　　　　　　書記官　黃　慶　霽
